---
title: "Éléments de compréhension des statistiques"
author: "Jeffery P."
institute: "Doctorant au Laboratoire des Sciences du Numérique de Nantes (LS2N)"
date: "2019"
output: 
  beamer_presentation:
    includes:
      in_header: header.tex
---


## Boites de dispersion

En statistique, il est souvent utile de visualiser les distributions.

On peut par exemple tracer des **boites de dispersion** (en anglais **boxplot**). Pour cela, on représente:

- Un rectangle délimité par les 1er et 3ème quartiles ($Q_1$ et $Q_3$)
- La médiane ($Q_2$) à l'intérieur de ce rectangle
- Un segment inférieur jusqu'au 1er décile ($D_1$), ou jusqu'au minimum
- Un segment supérieur jusqu'au 9ème décile ($D_9$), ou jusqu'au maximum

## Boites de dispersion

```{r, echo=FALSE}
library(ggplot2)
library(latex2exp)
ggplot(data = iris[which(iris$Species == "setosa"), ], aes(x = Species, y = Sepal.Length)) + 
  geom_dotplot(binaxis='y', stackdir='centerwhole', binwidth = .03) +
  coord_flip() +
  labs(x = "", y = "", title = "Données iris (Fisher's or Anderson's)") +
  theme(axis.text.x = element_blank(),
        axis.text.y = element_blank(),
        axis.ticks = element_blank())
```

## Boites de dispersion

```{r, echo=FALSE}
library(ggplot2)
library(latex2exp)
ggplot(data = iris[which(iris$Species == "setosa"), ], aes(x = Species, y = Sepal.Length)) + 
  geom_dotplot(binaxis='y', stackdir='centerwhole', binwidth = .03) +
  coord_flip() +
  labs(x = "", y = "", title = "Données iris (Fisher's or Anderson's)") +
  annotate(geom="text", x=0.95, y=4.3, label=TeX("$\\min$", output='character'), parse=TRUE) +
  annotate(geom="text", x=0.95, y=5.8, label=TeX("$\\max$", output='character'), parse=TRUE) +
  annotate(geom="text", x=0.8, y=4.8, label=TeX("$Q_1$", output='character'), parse=TRUE) +
  annotate(geom="text", x=0.8, y=5.2, label=TeX("$Q_3$", output='character'), parse=TRUE) +
  annotate(geom="text", x=0.8, y=5, label=TeX("$Q_2 = m_e$", output='character'), parse=TRUE) +
  theme(axis.text.x = element_blank(),
        axis.text.y = element_blank(),
        axis.ticks = element_blank())
```

## Boites de dispersion

```{r, echo=FALSE}
library(ggplot2)
library(latex2exp)
ggplot(data = iris[which(iris$Species == "setosa"), ], aes(x = Species, y = Sepal.Length)) + 
  geom_boxplot() +
  geom_dotplot(binaxis='y', stackdir='centerwhole', binwidth = .03) +
  coord_flip() +
  labs(x = "", y = "", title = "Données iris (Fisher's or Anderson's)") +
  annotate(geom="text", x=0.95, y=4.3, label=TeX("$\\min$", output='character'), parse=TRUE) +
  annotate(geom="text", x=0.95, y=5.8, label=TeX("$\\max$", output='character'), parse=TRUE) +
  annotate(geom="text", x=0.6, y=4.8, label=TeX("$Q_1$", output='character'), parse=TRUE) +
  annotate(geom="text", x=0.6, y=5.2, label=TeX("$Q_3$", output='character'), parse=TRUE) +
  annotate(geom="text", x=0.6, y=5, label=TeX("$Q_2 = m_e$", output='character'), parse=TRUE) +
  theme(axis.text.x = element_blank(),
        axis.text.y = element_blank(),
        axis.ticks = element_blank())
```

## Boites de dispersion: quelques intérêts

Grâce aux boites de dispersion, on peut rapidement avoir une idée de la répartition des données

- Appréhender l'échelle
- Savoir si les données sont rassemblées autour de la médiane ou dispersées\dots

De plus, les boites de dispersion permettent de comparer plusieurs distributions entre elles !

## Boites de dispersion

```{r, echo=FALSE}
library(ggplot2)
ggplot(data = iris, aes(x = Species, y = Sepal.Length, color = Species)) + 
  geom_boxplot() +
  # scale_color_manual(labels = c("mean = -1", "mean = 0", "mean = 1"), values = 1:3) +
  labs(title = "Données iris (Fisher's or Anderson's)", x = "", y = "Taille de Sépale", color = "Codes couleur") +
  annotate(geom="text", x=2.7, y=4.5, label="Outlier") +
  geom_segment(aes(x = 2.7, y = 4.6, xend = 2.9, yend = 4.8),
               arrow = arrow(length = unit(0.2, "cm"))) +
  theme(axis.text.y = element_blank(),
        axis.ticks = element_blank())
```


## Mesure de dispersion

Que pensez vous des deux courbes suivantes ?

```{r, echo=FALSE}
library(ggplot2)
set.seed((2019))
x <- seq(from = -4, to = 4, length.out = 1e3)
y1 <- dnorm(x, sd = 1)
y2 <- dnorm(x, sd = 1/2)
sample <- data.frame(x, y1, y2)
ggplot(sample, aes(x = x)) + 
  geom_line(aes(y = y1), color = 1) +
  geom_line(aes(y = y2), color = 2) +
  labs(x = "", y = "") +
  theme(axis.text.x = element_blank(),
        axis.text.y = element_blank(),
        axis.ticks = element_blank())
```

## Mesure de dispersion

En statistique la dispersion se nomme **variance**. Il s'agit d'une valeur strictement positive qui ne se calcule que pour des variables **quantitatives**

- La dispersion traduit le fait que les données sont plus ou moins resserrées autour de la valeur moyenne $\bar \x$
- Plus la variance est élevée, plus les données seront éloignées de leur moyenne (i.e., plus l'histogramme sera aplati)
- La variance est nulle si toutes les observations ont la même valeur

## Mesure de dispersion: illustration

```{r, echo=FALSE}
library(ggplot2)
set.seed((2019))
x <- seq(from = -4, to = 4, length.out = 1e3)
y1 <- dnorm(x, sd = 1)
y2 <- dnorm(x, sd = 1/2)
y3 <- dnorm(x, sd = 1/3)
sample <- data.frame(x, y1, y2, y3)
ggplot(reshape2::melt(sample, id = "x"), aes(x = x, y=value, colour=variable)) + 
  geom_line() +
  geom_segment(aes(x = 0, y = 0, xend = 0, yend = 1.2), color = "darkblue", linetype = "dashed") +
  scale_color_manual(labels = c("sd = 1", "sd = 1/2", "sd = 1/3"), values = 1:3) +
  annotate(geom="text", x=0, y=-.02, label=TeX("moyenne", output='character'), color = "darkblue", parse=TRUE) +
  labs(x = "", y = "", title = "Lois normales", color = "Codes couleur") +
  theme(axis.text.x = element_blank(),
        axis.text.y = element_blank(),
        axis.ticks = element_blank())
``` 

## Mesure de dispersion: illustration

```{r, echo=FALSE}
library(ggplot2)
set.seed((2019))
x <- seq(from = 0, to = 5, length.out = 1e3)
y1 <- dexp(x, rate = 1)
y2 <- dexp(x, rate = 2)
y3 <- dexp(x, rate = 3)
sample <- data.frame(x, y1, y2, y3)
ggplot(reshape2::melt(sample, id = "x"), aes(x = x, y=value, colour=variable)) + 
  geom_line() +
  geom_segment(aes(x = 1, y = 0, xend = 1, yend = .5), color = 1, linetype = "dashed") +
  annotate(geom="text", x=1, y=-.05, label=TeX("$\\m_1 = 1$", output='character'), color = 1, parse=TRUE) +
  geom_segment(aes(x = 1/2, y = 0, xend = 1/2, yend = 1), color = 2, linetype = "dashed") +
  annotate(geom="text", x=.85, y=0.8, label=TeX("$\\m_2 = 1/2$", output='character'), color = 2, parse=TRUE) +
  geom_segment(aes(x = 1/3, y = 0, xend = 1/3, yend = 1.5), color = 3, linetype = "dashed") +
  annotate(geom="text", x=.7, y=1.5, label=TeX("$\\m_3 = 1/3$", output='character'), color = 3, parse=TRUE) +
  scale_color_manual(labels = c("sd = 1", "sd = 1/2", "sd = 1/3"), values = 1:3) +
  labs(x = "", y = "", title = "Lois exponentielles", color = "Codes couleur") +
  theme(axis.text.x = element_blank(),
        axis.text.y = element_blank(),
        axis.ticks = element_blank())
``` 

## Le calcul de la variance d'observation

La variance d'**observation** se note souvent $\sigma^2$ ou $\var$. Elle se calcule différemment en fonction des cas:

1. Sur données brutes:

$$ \sigma^2 = \frac{1}{\N}\sum (\x_i - \bar \x) ^2 $$

2. Sur données traitées avec effectif:

$$ \sigma^2 = \frac{1}{\N}\sum n_i(\x_i - \bar \x) ^2 $$

3. Sur données traitées regroupées en classes :

$$ \sigma^2 = \frac{1}{\N}\sum n_i(c_i - \bar \x) ^2 $$


## Éléments de compréhension de la variance

Exemple sur données brutes:

$$ \sigma^2 = \frac{1}{\N}\sum (\x_i - \bar \x) ^2 $$

Pour obtenir la variance:

1. On calcule les écarts entre chaque observation et la valeur moyenne
2. On élève tous ces écarts au carré (puissance 2)
3. On calcule la moyenne des valeurs observées

## Éléments de compréhension de la variance

On peut montrer que:

$$ \sigma^2 = \frac{1}{\N}\sum (\x_i - \bar \x) ^2 = \frac{1}{\N}\sum \x_i^2 - {\bar \x}^2$$

Ou encore:

$$ \sigma^2 = \bar{\x^2} - {\bar \x}^2, \quad \text{où $\bar{\x^2} = \frac{1}{\N}\sum \x_i^2$}$$

Donc:

$$\sigma^2 = \text{moyenne des carrés} - \text{carré de la moyenne}$$

## Pourquoi élever au carré?

Si on n'élevait pas les écarts au carré, les valeurs pourraient se compenser. Par exemple avec les observations suivantes $2, 3, 3, 4$

- On a $\bar \x := \frac{\sum \x_i}{\N} = \frac{2+3+3+4}{4} = 12/4 = 3$

Sans élever les écarts au carré, on trouverait:

$$\sigma^2 = \frac{1}{\N}\sum (\x_i - \bar \x) = \frac{1}{4}\big((2-3) + (3-3) + (3-3) + (4-3)\big) = 0$$

\dots et pourtant les observations n'ont pas toutes la même valeur


## Le calcul de la variance d'échantillon

En statistique inférentielle on corrige la variance par le facteur $\frac{\N}{\N-1}$. On obtient ainsi une variance dite d'**échantillon**

En pratique, on applique les mêmes formules mais on divise par $\N-1$ plutôt que par $\N$



1. Sur données brutes:

$$ \s^2 = \frac{1}{\N-1}\sum (\x_i - \bar \x) ^2 $$

2. Sur données traitées avec effectif:

$$ \s^2 = \frac{1}{\N-1}\sum n_i(\x_i - \bar \x) ^2 $$

3. Sur données traitées regroupées en classes :

$$ \s^2 = \frac{1}{\N-1}\sum n_i(c_i - \bar \x) ^2 $$

## L'écart-type

- L'écart type est la racine carré de la variance que l'on note naturellement $\sigma$ ou $\s$ ($= \sqrt {\sigma^2}\text{ ou } \sqrt {\s^2}$)
- Puisque qu'il existe une variance d'observation et d'échantillon, on calcule également un écart-type d'observation et un écart-type d'échantillon

## Calcul de l'écart-type

1. Sur données brutes:

$$ \sigma = \sqrt{\frac{1}{\N}\sum (\x_i - \bar \x) ^2} \quad\text{ou}\quad \s =  \sqrt{\frac{1}{\N-1}\sum (\x_i - \bar \x) ^2} $$

2. Sur données traitées avec effectif:

$$ \sigma = \sqrt{\frac{1}{\N}\sum n_i(\x_i - \bar \x) ^2} \quad\text{ou}\quad \s =  \sqrt{\frac{1}{\N-1}\sum n_i(\x_i - \bar \x) ^2}  $$

3. Sur données traitées regroupées en classes :

$$ \sigma = \sqrt{\frac{1}{\N}\sum n_i(c_i - \bar \x) ^2} \quad\text{ou}\quad \s = \sqrt{\frac{1}{\N-1}\sum n_i(c_i - \bar \x) ^2} $$

## Calcul de l'écart-type: remarques

- Comme la variance, l'écart-type est strictement positif (attention aux calculs!)
- Puisqu'il se déduit de la variance (par fonction croissante), l'écart-type est aussi une mesure de dispersion qui s'interprète de la même façon
- L'écart-type est une mesure homogène aux données: si les observations sont des poids en kg, l'écart-type est aussi en kg
- Étant données plusieurs distributions, on peut comparer les dispersions avec la valeur des écart-types... mais il faut prendre quelques précautions

## Le coefficient de variation

L'écart type est sensible à l'échelle des données. On utilise alors le coefficient de variation (noté $\cv$) pour le mettre à l'échelle. Il est définit par le pourcentage suivant:

$$\cv = \frac{\s}{\bar \x}\times 100$$

- Le $\cv$ est réservé aux distributions strictement positives
- Le $\cv$ est une mesure d'**homogénéité** des données, plus il est faible, plus les données sont homogènes
- En pratique si $\cv < 15\%$, on dit que les données sont homogènes
- Le $\cv$ est très utile pour comparer des distributions avec des unités différentes et/ou avec des moyennes très éloignées

