---
title: "Éléments de compréhension des statistiques"
author: "Jeffery P."
institute: "Doctorant au Laboratoire des Sciences du Numérique de Nantes (LS2N)"
date: "2019"
output: 
  beamer_presentation:
    includes:
      in_header: header.tex
---

```{r, echo=FALSE}
# Multiple plot function
#
# ggplot objects can be passed in ..., or to plotlist (as a list of ggplot objects)
# - cols:   Number of columns in layout
# - layout: A matrix specifying the layout. If present, 'cols' is ignored.
#
# If the layout is something like matrix(c(1,2,3,3), nrow=2, byrow=TRUE),
# then plot 1 will go in the upper left, 2 will go in the upper right, and
# 3 will go all the way across the bottom.
#
multiplot <- function(..., plotlist=NULL, file, cols=1, layout=NULL) {
  library(grid)
  
  # Make a list from the ... arguments and plotlist
  plots <- c(list(...), plotlist)
  
  numPlots = length(plots)
  
  # If layout is NULL, then use 'cols' to determine layout
  if (is.null(layout)) {
    # Make the panel
    # ncol: Number of columns of plots
    # nrow: Number of rows needed, calculated from # of cols
    layout <- matrix(seq(1, cols * ceiling(numPlots/cols)),
                     ncol = cols, nrow = ceiling(numPlots/cols))
  }
  
  if (numPlots==1) {
    print(plots[[1]])
    
  } else {
    # Set up the page
    grid.newpage()
    pushViewport(viewport(layout = grid.layout(nrow(layout), ncol(layout))))
    
    # Make each plot, in the correct location
    for (i in 1:numPlots) {
      # Get the i,j matrix positions of the regions that contain this subplot
      matchidx <- as.data.frame(which(layout == i, arr.ind = TRUE))
      
      print(plots[[i]], vp = viewport(layout.pos.row = matchidx$row,
                                      layout.pos.col = matchidx$col))
    }
  }
}
```

## Quelques mots sur la loi normale

S'il y a bien une loi populaire en statistique, il s'agit de la loi normale\dots la célèbre courbe en cloche !

```{r, echo=FALSE}
library(ggplot2)
set.seed((2019))
x <- seq(from = -4, to = 4, length.out = 1e3)
y <- dnorm(x)
sample <- data.frame(x, y)
ggplot(sample, aes(x = x, y = y)) + 
  geom_line()+
  labs(x = "", y = "") +
  theme(axis.text.x = element_blank(),
        axis.text.y = element_blank(),
        axis.ticks = element_blank())
```

C'est la loi régissant toutes les distributions avec un grand nombre d'observation

## Caractéristiques de la loi normale

- La loi normale est une loi **symétrique, centrée autour de sa moyenne** 
- La symétrie de la distribution implique que **la médiane est égale à la moyenne**
- C'est une loi unimodale, **son mode est égale à la moyenne**

## Reconnaître une loi normale

En pratique, on peut supposer une distrbution normale d'après l'histogramme, ou le diagramme en barre

```{r, echo=FALSE}
library(ggplot2)
set.seed((2019))
x <- rnorm(1e3)
x_bar <- mean(x)
sample <- data.frame(obs=x)
ggplot(sample, aes(x=obs)) + 
  geom_histogram(aes(y=..density..), binwidth = .25, color = "black", fill=NA) +
  geom_density(alpha=.2) +
  geom_segment(aes(x = 0, y = 0, xend = 0, yend = .4), linetype="dashed", size = 1.2) +
  theme(axis.text.x = element_blank(),
        axis.text.y = element_blank(),
        axis.ticks = element_blank())+
  annotate(geom="text", x=0, y=-0.02, label=latex2exp::TeX("$\\bar{x} = m_e = mode$", output='character'), parse=TRUE) +
  labs(x = "", y = "")

```


## Quelques mots sur la loi normale

- La loi normale est définie par deux paramètres:

1. Sa moyenne souvent notée $\mu$ (où $mean$)
2. Son écart-type notée $\sigma$ (où $sd$ pour "Standard Deviation")

Sa densité de probabilité est la suivante:

$$f(x) = \frac{1}{\sqrt{2\pi \sigma^2}} \times \exp\big(-\frac{(x-\mu)^2}{2\sigma^2}\big)$$

avec une variable $\X$ qui suit une loi normale de moyenne $\mu$ et d'écart-type $\sigma$

On note $\X\sim \Norm(\mu, \sigma^2)$

## Illustration de la loi normale

Changer la moyenne d'une loi normale revient à translater la distribution vers la droite ou la gauche

```{r, echo=FALSE}
set.seed((2019))
x <- seq(from = -4, to = 4, length.out = 1e3)
y1 <- dnorm(x, mean = -1)
y2 <- dnorm(x, mean = 0)
y3 <- dnorm(x, mean = 1)
sample <- data.frame(x, y1, y2, y3)
ggplot(reshape2::melt(sample, id = "x"), aes(x = x, y=value, colour=variable)) + 
  geom_line() +
  scale_color_manual(labels = c("mean = -1", "mean = 0", "mean = 1"), values = c("red", "black", "green")) +
  labs(x = "", y = "", color = "Codes couleur") +
  theme(axis.text.x = element_blank(),
        axis.text.y = element_blank(),
        axis.ticks = element_blank())

``` 

## Illustration de la loi normale

Changer l'écart-type d'une loi normale revient à aplatir ou resserrer sa distribution autour de sa moyenne

```{r, echo=FALSE}
library(ggplot2)
set.seed((2019))
x <- seq(from = -4, to = 4, length.out = 1e3)
y1 <- dnorm(x, sd = .5)
y2 <- dnorm(x, sd = 1)
y3 <- dnorm(x, sd = 1.5)
sample <- data.frame(x, y1, y2, y3)
ggplot(reshape2::melt(sample, id = "x"), aes(x = x, y=value, colour=variable)) + 
  geom_line() +
  scale_color_manual(labels = c("sd = .5", "sd = 1", "sd = 1.5"), 
                     values = c("red", "black", "green")) +
  labs(x = "", y = "", color = "Codes couleur") +
  theme(axis.text.x = element_blank(),
        axis.text.y = element_blank(),
        axis.ticks = element_blank())
``` 

## Propriété intéressante

Si l'on dispose d'observations d'une distribution $\Norm(\mu, \sigma^2)$ alors:

- 68\% des observations sont comprises dans l'intervalle $[\mu - \sigma; \mu + \sigma]$
- 95\% des observations sont comprises dans l'intervalle $[\mu - 2\sigma; \mu + 2\sigma]$
- 99,8\% des observations sont comprises dans l'intervalle $[\mu - 3\sigma; \mu + 3\sigma]$

## Estimation graphique de $\mu$ et $\sigma$

- En pratique on estime $\mu$ en prenant le centre de la distribution, et on déduit $\sigma$ en estimant l'intervalle vert

```{r, echo=FALSE}
library(ggplot2)
library(latex2exp)
set.seed((2019))
x <- rnorm(1e3)
sample <- data.frame(obs=x)
ggplot(sample, aes(x=obs)) + 
  geom_histogram(aes(y=..density..), binwidth = .25, color = "black", fill = NA) +
  geom_density(alpha=.2) +
  geom_segment(aes(x = 0, y = 0, xend = 0, yend = .4), linetype="dashed", size = 1.2) +
  geom_segment(aes(x = -1, y = 0, xend = -1, yend = .3), linetype="dashed", size = 1.2, color = "darkgreen") +
  geom_segment(aes(x = 1, y = 0, xend = 1, yend = .3), linetype="dashed", size = 1.2, color = "darkgreen") +
  annotate(geom="text", x=1, y=.32, label="68%]", color = "darkgreen") +
  annotate(geom="text", x=-1, y=.32, label="[68%", color = "darkgreen") +
  geom_segment(aes(x = -2, y = 0, xend = -2, yend = .1), linetype="dashed", size = 1.2, color = "darkblue") +
  geom_segment(aes(x = 2, y = 0, xend = 2, yend = .1), linetype="dashed", size = 1.2, color = "darkblue") +
  annotate(geom="text", x=2, y=.12, label="95%]", color = "darkblue") +
  annotate(geom="text", x=-2, y=.12, label="[95%", color = "darkblue") +
  geom_segment(aes(x = -3, y = 0, xend = -3, yend = .05), linetype="dashed", size = 1.2, color = "darkred") +
  geom_segment(aes(x = 3, y = 0, xend = 3, yend = .05), linetype="dashed", size = 1.2, color = "darkred") +
  annotate(geom="text", x=3, y=.07, label="99,8%]", color = "darkred") +
  annotate(geom="text", x=-3, y=.07, label="[99,8%", color = "darkred") +
  theme(axis.text.x = element_blank(),
        axis.text.y = element_blank(),
        axis.ticks = element_blank()) +
  xlab("") +
  annotate(geom="text", x=0, y=-0.02, label=TeX("$\\bar{x}$", output='character'), parse=TRUE) +
  annotate(geom='text', x=1, y=-0.02, label=TeX("$\\sigma$", output='character'), parse=TRUE) +
  annotate(geom='text', x=-1, y=-0.02, label=TeX("$-\\sigma$", output='character'), parse=TRUE) +
  annotate(geom='text', x=2, y=-0.02, label=TeX("$2\\sigma$", output='character'), parse=TRUE) +
  annotate(geom='text', x=-2, y=-0.02, label=TeX("$-2\\sigma$", output='character'), parse=TRUE) +
  annotate(geom='text', x=3, y=-0.02, label=TeX("$3\\sigma$", output='character'), parse=TRUE) +
  annotate(geom='text', x=-3, y=-0.02, label=TeX("$-3\\sigma$", output='character'), parse=TRUE)

```


## Calcul de probabilité: généralité

La probabilité pour qu'une variable aléatoire $\X$ soit inférieure à une quelconque valeur $\x$ s'écrit $P(\X\leq \x)$

- \textbf{Un probabilité est toujours positive et inférieure à 1}


### Remarque 

- Pour une variable aléatoire réelle on a: $P(-\infty < \X < +\infty) = 1$
- Pour une variable continue, on a $P(\X=\x) = 0$, d'où:
$$P(\X\leq \x) = P(\X < \x) \text{ où encore } P(\X\geq \x) = P(\X > \x)$$

Ce résultat s'explique avec un peu de théorie mathématique que l'on ne détaillera pas ici, mais il peut être utile d'avoir ces propriétés en tête pour les exercices...

<!-- ## Calcul de probabilité: propriétés -->

<!-- Pour $a, b$ réels quelconque avec $a<b$, on a les propriétés suivantes: -->

<!-- $$ -->
<!-- \begin{array}{rcl} -->
<!-- P(X\leq b) &=& 1 - P(X>b)\\ -->
<!-- P(a\leq X \leq b) &=& P(X\leq b) - P(X\leq a)\\ -->
<!-- \end{array} -->
<!-- $$ -->

## Calcul de probabilité: lien avec l'aire sous la courbe de densité

**Cas 0**: soit $\Z\sim \Norm(0,1)$,  l'aire sous la courbe est égale à 1
$$P(-\infty < \Z < +\infty) = 1$$

```{r, echo=FALSE}
require(ggplot2)
x = seq(-5, 5, length.out = 1e4)
data <- data.frame(x = x, y = dnorm(x))
ggplot(data = data, mapping = aes(x = x, y = y)) +
  geom_line() +
  geom_area(mapping = aes(x = ifelse(x < 10, x, 0)), fill = "darkgrey") +
  annotate(geom="text", x=0, y=-.02, label="0") +
  annotate(geom="text", x=-3, y=.4, label=latex2exp::TeX("$P(-\\infty \\leq Z \\leq +\\infty)$", output='character'), parse=TRUE) +
  geom_segment(aes(x = -3, y = .38, xend = 0, yend = .1), arrow = arrow(length = unit(0.2, "cm"))) +
  geom_segment(aes(x = 0, y=-1e-2, xend = 0, yend = 1e-2)) +
  theme(axis.text.x = element_blank(),
        axis.text.y = element_blank(),
        axis.ticks = element_blank()) +
  ylim(-5e-2, .4) +
  labs(x = "", y = "")

```


## Calcul de probabilité: valeurs de la table

**Cas I**: soient $\Z\sim \Norm(0,1)$ et a un nombre réel **positif**
$$P(\Z\leq a) \longrightarrow \text{le résultat se trouve dans la table !}$$

```{r, echo=FALSE}
require(ggplot2)
x = seq(-5, 5, length.out = 1e4)
data <- data.frame(x = x, y = dnorm(x))
ggplot(data = data, mapping = aes(x = x, y = y)) +
  geom_line() +
  geom_area(mapping = aes(x = ifelse(x < 1.5, x, 0)), fill = "darkgrey") +
  annotate(geom="text", x=1.5, y=-.02, label="a") +
  geom_segment(aes(x = 1.5, y=-1e-2, xend = 1.5, yend = 1e-2)) +
  annotate(geom="text", x=-3, y=.4, label=latex2exp::TeX("$P(Z \\leq a)$", output='character'), parse=TRUE) +
  geom_segment(aes(x = -3, y = .38, xend = 0, yend = .1), arrow = arrow(length = unit(0.2, "cm"))) +
  annotate(geom="text", x=0, y=-.02, label="0") +
  geom_segment(aes(x = 0, y=-1e-2, xend = 0, yend = 1e-2)) +
  theme(axis.text.x = element_blank(),
        axis.text.y = element_blank(),
        axis.ticks = element_blank()) +
  ylim(-5e-2, .4) +
  labs(x = "", y = "")

```

## Calcul de probabilité avec la loi normale

**Cas II**: soient $\Z\sim \Norm(0,1)$ et a un nombre réel **positif**
$$P(\Z\geq a) = 1 - P(\Z \leq a) \longrightarrow \text{on se ramène au \textbf{cas I}}$$


```{r, echo=FALSE}
library(ggplot2)

x = seq(from = -4, to = 4, length.out = 1e3)
data <- data.frame(x = x, y = dnorm(x))
g1 <- ggplot(data = data, mapping = aes(x = x, y = y)) +
  geom_line() +
  geom_area(mapping = aes(x = ifelse(x > 1.5, x, -1.5)), fill = "darkgrey") +
  annotate(geom="text", x=1.5, y=-.02, label="a") +
  geom_segment(aes(x = 1.5, y=-1e-2, xend = 1.5, yend = 1e-2)) +
  annotate(geom="text", x=0, y=-.02, label="0") +
  geom_segment(aes(x = 0, y=-1e-2, xend = 0, yend = 1e-2)) +
  annotate(geom="text", x=2.5, y=0.2, label=latex2exp::TeX("$P(Z \\geq a)$", output='character'), parse=TRUE) +
  geom_segment(aes(x = 2.5, y = .18, xend = 2.3, yend = .01), arrow = arrow(length = unit(0.2, "cm"))) +
  theme(axis.text.x = element_blank(),
        axis.text.y = element_blank(),
        axis.ticks = element_blank()) +
  ylim(-5e-2, .4) +
  labs(x = "", y = "")

g2 <- ggplot(data = data, mapping = aes(x = x, y = y)) +
  geom_line() +
  geom_area(mapping = aes(x = ifelse(x < 1.5, x, 1.5)), fill = "red") +
  geom_area(mapping = aes(x = ifelse(x > 1.5, x, -1.5)), fill = "darkgrey") +
  annotate(geom="text", x=1.5, y=-.02, label="a") +
  geom_segment(aes(x = 1.5, y=-1e-2, xend = 1.5, yend = 1e-2)) +
  annotate(geom="text", x=0, y=-.02, label="0") +
  geom_segment(aes(x = 0, y=-1e-2, xend = 0, yend = 1e-2)) +
  annotate(geom="text", x=2.5, y=0.2, label=latex2exp::TeX("$1 - P(X \\leq a)$", output='character'), 
           parse=TRUE, color = "darkgrey") +
  geom_segment(aes(x = 2.5, y = 0.18, xend = 2.3, yend = .05),
               arrow = arrow(length = unit(0.2, "cm")), color = "darkgrey") +
  annotate(geom="text", x=-3, y=0.2, label=latex2exp::TeX("$P(X \\leq a)$", output='character'), 
           parse=TRUE, color = "red") +
  geom_segment(aes(x = -2.6, y = 0.18, xend = -2.1, yend = .1),
               arrow = arrow(length = unit(0.2, "cm")), color = "red") +
  theme(axis.text.x = element_blank(),
        axis.text.y = element_blank(),
        axis.ticks = element_blank()) +
  ylim(-5e-2, .4) +
  labs(x = "", y = "")

multiplot(g1, g2, cols = 2)
```

## Calcul de probabilité avec la loi normale

**Cas III**: soient $\Z\sim \Norm(0,1)$ et a un nombre réel **positif**
$$P(\Z\leq -a) = P(\Z \geq a) \longrightarrow \text{on se ramène au \textbf{cas II}}$$


```{r, echo=FALSE}
library(ggplot2)
x = seq(from = -4, to = 4, length.out = 1e3)
data <- data.frame(x = x, y = dnorm(x))
g1 <- ggplot(data = data, mapping = aes(x = x, y = y)) +
  geom_line() +
  geom_area(mapping = aes(x = ifelse(x < -1.5, x, -1.5)), fill = "darkgrey") +
  annotate(geom="text", x=1.5, y=-.02, label="a") +
  geom_segment(aes(x = 1.5, y=-1e-2, xend = 1.5, yend = 1e-2)) +
  annotate(geom="text", x=-1.5, y=-.02, label="-a") +
  geom_segment(aes(x = -1.5, y=-1e-2, xend = -1.5, yend = 1e-2)) +
  annotate(geom="text", x=0, y=-.02, label="0") +
  geom_segment(aes(x = 0, y=-1e-2, xend = 0, yend = 1e-2)) +
  annotate(geom="text", x=-2.5, y=0.2, label=latex2exp::TeX("$P(Z \\leq -a)$", output='character'), parse=TRUE) +
  geom_segment(aes(x = -2.5, y = .18, xend = -2.3, yend = .01), arrow = arrow(length = unit(0.2, "cm"))) +
  theme(axis.text.x = element_blank(),
        axis.text.y = element_blank(),
        axis.ticks = element_blank()) +
  ylim(-5e-2, .4) +
  labs(x = "", y = "")

g2 <- ggplot(data = data, mapping = aes(x = x, y = y)) +
  geom_line() +
  geom_area(mapping = aes(x = ifelse(x > 1.5, x, 1.5)), fill = "darkgrey") +
  annotate(geom="text", x=1.5, y=-.02, label="a") +
  geom_segment(aes(x = 1.5, y=-1e-2, xend = 1.5, yend = 1e-2)) +
  annotate(geom="text", x=-1.5, y=-.02, label="-a") +
  geom_segment(aes(x = -1.5, y=-1e-2, xend = -1.5, yend = 1e-2)) +
  annotate(geom="text", x=0, y=-.02, label="0") +
  geom_segment(aes(x = 0, y=-1e-2, xend = 0, yend = 1e-2)) +
  annotate(geom="text", x=2.5, y=0.2, label=latex2exp::TeX("$P(Z \\geq a)$", output='character'), parse=TRUE) +
  geom_segment(aes(x = 2.5, y = .18, xend = 2.3, yend = .01), arrow = arrow(length = unit(0.2, "cm"))) +
  theme(axis.text.x = element_blank(),
        axis.text.y = element_blank(),
        axis.ticks = element_blank()) +
  ylim(-5e-2, .4) +
  labs(x = "", y = "")

multiplot(g1, g2, cols = 2)
```

## Calcul de probabilité avec la loi normale

**Cas IV**: soient $\Z\sim \Norm(0,1)$ et a un nombre réel **positif**
$$P(\Z\geq -a) = P(\Z \leq a) \longrightarrow \text{on se ramène au \textbf{cas I}}$$


```{r, echo=FALSE}
library(ggplot2)
x = seq(from = -4, to = 4, length.out = 1e3)
data <- data.frame(x = x, y = dnorm(x))
g1 <- ggplot(data = data, mapping = aes(x = x, y = y)) +
  geom_line() +
  geom_area(mapping = aes(x = ifelse(x > -1.5, x, -1.5)), fill = "darkgrey") +
  annotate(geom="text", x=1.5, y=-.02, label="a") +
  geom_segment(aes(x = 1.5, y=-1e-2, xend = 1.5, yend = 1e-2)) +
  annotate(geom="text", x=-1.5, y=-.02, label="-a") +
  geom_segment(aes(x = -1.5, y=-1e-2, xend = -1.5, yend = 1e-2)) +
  annotate(geom="text", x=0, y=-.02, label="0") +
  geom_segment(aes(x = 0, y=-1e-2, xend = 0, yend = 1e-2)) +
  annotate(geom="text", x=2.5, y=0.2, label=latex2exp::TeX("$P(Z \\geq -a)$", output='character'), parse=TRUE) +
  geom_segment(aes(x = 2.5, y = .18, xend = 1, yend = .1), arrow = arrow(length = unit(0.2, "cm"))) +
  theme(axis.text.x = element_blank(),
        axis.text.y = element_blank(),
        axis.ticks = element_blank()) +
  ylim(-5e-2, .4) +
  labs(x = "", y = "")

g2 <- ggplot(data = data, mapping = aes(x = x, y = y)) +
  geom_line() +
  geom_area(mapping = aes(x = ifelse(x < 1.5, x, 1.5)), fill = "darkgrey") +
  annotate(geom="text", x=1.5, y=-.02, label="a") +
  geom_segment(aes(x = 1.5, y=-1e-2, xend = 1.5, yend = 1e-2)) +
  annotate(geom="text", x=-1.5, y=-.02, label="-a") +
  geom_segment(aes(x = -1.5, y=-1e-2, xend = -1.5, yend = 1e-2)) +
  annotate(geom="text", x=0, y=-.02, label="0") +
  geom_segment(aes(x = 0, y=-1e-2, xend = 0, yend = 1e-2)) +
  annotate(geom="text", x=-2.5, y=0.2, label=latex2exp::TeX("$P(Z \\leq a)$", output='character'), parse=TRUE) +
  geom_segment(aes(x = -2.5, y = .18, xend = -1, yend = .1), arrow = arrow(length = unit(0.2, "cm"))) +
  theme(axis.text.x = element_blank(),
        axis.text.y = element_blank(),
        axis.ticks = element_blank()) +
  ylim(-5e-2, .4) +
  labs(x = "", y = "")

multiplot(g1, g2, cols = 2)
```

## Résumé

![Calcul de probabilité \small \textit{(Extrait du cours de M. Gérin, Paris Ouest 2012-2013)}][normale]

## Formule de calcul avec une intervalle quelconque

Soient $\Z \sim \Norm(0,1)$ et u, v deux nombres réels avec $u\leq v$
$$P(u \leq \Z\leq v) = P(\Z \leq v) - P(\Z \leq u)$$

## Calcul de probabilité avec la loi normale

**Cas V.1**: soient $\Z \sim \Norm(0,1)$ et $0 \leq a\leq b$
$$P(a \leq \Z\leq b) = P(\Z \leq b) - P(\Z \leq a)$$

```{r, echo=FALSE}
require(ggplot2)
x = seq(-5, 5, length.out = 1e4)
data <- data.frame(x = x, y = dnorm(x))
ggplot(data = data, mapping = aes(x = x, y = y)) +
  geom_line() +
  geom_area(mapping = aes(x = ifelse(x > 0.5 & x < 1.5, x, 0)), fill = "darkgrey") +
  annotate(geom="text", x=1.5, y=-.02, label="b") +
  geom_segment(aes(x = 1.5, y=-1e-2, xend = 1.5, yend = 1e-2)) +
  annotate(geom="text", x=.5, y=-.02, label="a") +
  geom_segment(aes(x = .5, y=-1e-2, xend = .5, yend = 1e-2)) +
  annotate(geom="text", x=0, y=-.02, label="0") +
  geom_segment(aes(x = 0, y=-1e-2, xend = 0, yend = 1e-2)) +
  annotate(geom="text", x=3, y=0.2, label=latex2exp::TeX("$P(a \\leq Z \\leq b)$", output='character'), parse=TRUE) +
  geom_segment(aes(x = 3, y = .18, xend = 1, yend = .1), arrow = arrow(length = unit(0.2, "cm"))) +
  annotate(geom="text", x=-2.5, y=0.4, label=latex2exp::TeX("\\textbf{cas I}", output='character'), parse=TRUE) +
  theme(axis.text.x = element_blank(),
        axis.text.y = element_blank(),
        axis.ticks = element_blank()) +
  ylim(-5e-2, .4) +
  labs(x = "", y = "")
```

## Calcul de probabilité avec la loi normale

**Cas V.2**: soient $\Z \sim Norm(0,1)$ et $0 \leq a\leq b$
$$P(-a \leq\Z\leq b)= P(\Z \leq b) - P(\Z \leq -a) = P(\Z \leq b) + P(\Z \leq a) - 1$$

```{r, echo=FALSE}
require(ggplot2)
x = seq(-5, 5, length.out = 1e4)
data <- data.frame(x = x, y = dnorm(x))
ggplot(data = data, mapping = aes(x = x, y = y)) +
  geom_line() +
  geom_area(mapping = aes(x = ifelse(x > -1 & x < 1.5, x, 0)), fill = "darkgrey") +
  annotate(geom="text", x=1.5, y=-.02, label="b", color = "black") +
  geom_segment(aes(x = 1.5, y=-1e-2, xend = 1.5, yend = 1e-2)) +
  annotate(geom="text", x=-1, y=-.02, label="-a", color = "black") +
  geom_segment(aes(x = -1, y=-1e-2, xend = -1, yend = 1e-2)) +
  annotate(geom="text", x=0, y=-.02, label="0", color = "black") +
  geom_segment(aes(x = 0, y=-1e-2, xend = 0, yend = 1e-2)) +
  annotate(geom="text", x=2, y=0.3, label=latex2exp::TeX("$P(-a \\leq Z \\leq b)$", output='character'), parse=TRUE) +
  geom_segment(aes(x = 2, y = .28, xend = 0, yend = .1), arrow = arrow(length = unit(0.2, "cm"))) +
  annotate(geom="text", x=-2.5, y=0.4, label=latex2exp::TeX("\\textbf{cas I et III}", output='character'), parse=TRUE) +
  theme(axis.text.x = element_blank(),
        axis.text.y = element_blank(),
        axis.ticks = element_blank()) +
  ylim(-5e-2, .4) +
  labs(x = "", y = "")

```

## Calcul de probabilité avec la loi normale

**Cas V.3**: soient $\Z \sim \Norm(0,1)$ et $-a \leq -b \leq 0$
$$P(-a \leq \Z\leq -b)= P(\Z \leq -b) - P(\Z \leq -a) = P(\Z \leq a) - P(\Z \leq b)$$

```{r, echo=FALSE}
require(ggplot2)
x = seq(-5, 5, length.out = 1e4)
data <- data.frame(x = x, y = dnorm(x))
ggplot(data = data, mapping = aes(x = x, y = y)) +
  geom_line() +
  geom_area(mapping = aes(x = ifelse(x > -1.5 & x < -.5, x, -.5)), fill = "darkgrey") +
  annotate(geom="text", x=-.5, y=-.02, label="-b", color = "black") +
  geom_segment(aes(x = -.5, y=-1e-2, xend = -.5, yend = 1e-2)) +
  annotate(geom="text", x=-1.5, y=-.02, label="-a", color = "black") +
  geom_segment(aes(x = -1.5, y=-1e-2, xend = -1.5, yend = 1e-2)) +
  annotate(geom="text", x=0, y=-.02, label="0", color = "black") +
  geom_segment(aes(x = 0, y=-1e-2, xend = 0, yend = 1e-2)) +
  annotate(geom="text", x=-3, y=0.2, label=latex2exp::TeX("$P(-a \\leq Z \\leq -b)$", output='character'), parse=TRUE) +
  geom_segment(aes(x = -3, y = .18, xend = -1, yend = .1), arrow = arrow(length = unit(0.2, "cm"))) +
  annotate(geom="text", x=-2.5, y=0.4, label=latex2exp::TeX("\\textbf{cas III}", output='character'), parse=TRUE) +
  theme(axis.text.x = element_blank(),
        axis.text.y = element_blank(),
        axis.ticks = element_blank()) +
  ylim(-5e-2, .4) +
  labs(x = "", y = "")

```


## Transformation de la loi normale

Toute transformation _affine_ d'une loi normale est encore une loi normale i.e., quelque soit les nombre réels $a$ et $b\ne 0$ on a:

$$\X\sim \Norm(\mu, \sigma^2) \Rightarrow a\X+b\sim \Norm(\mu+b, a^2\times\sigma^2)$$

Par conséquent:

- si $\X\sim \Norm(\mu, \sigma^2)$ alors $\X-\mu \sim \Norm(0, \sigma^2)$ (**centrage**)
- si $\X\sim \Norm(\mu, \sigma^2)$ alors $\frac{\X}{\sigma} \sim \Norm(\mu, 1)$ (**réduction**)

En pratique, on fait souvent les deux en même temps:

- si $\X\sim \Norm(\mu, \sigma^2)$ alors $\frac{\X-\mu}{\sigma} \sim \Norm(0, 1)$ (**normalisation=centrage+réduction**)

## Calcul de probabilité: en pratique

Si la variable $\X$ ne suite pas une loi normale centrée réduite, on peut toujours se ramener aux cas précédents, par exemple:

$$P(\X \leq \x) = P(\frac{\X-\mu}{\sigma}\leq \frac{\x-\mu}{\sigma}) = P(\Z \leq \frac{\x-\mu}{\sigma})$$

Où $\Z\sim \Norm(0,1)$

$\rightarrow$ Rappel: il s'agit de la **normalisation**, cette petite transformation est très utile et beaucoup utilisée !


<!-- ## Résultats utiles pour une loi normal -->

<!-- Soit $\Z\sim \Norm(0,1)$. Pour $a, b$ réels positifs tels que $a<b$, on a: -->

<!-- 1. Relation de symétrie:  -->
<!-- $$P(Z\leq -a) = P(Z \geq a) = 1 - P(Z<a)$$ -->
<!-- 2. Cas général pour un intervalle: -->
<!-- $$\begin{array}{r c l} -->
<!--       P( -a \leq Z \leq b) &=& P(Z \leq b) - P(Z \leq -a) \\ -->
<!--                            &=& P(Z \leq b) - \big(1 - P(Z \leq a)\big) \\ -->
<!--                            &=& P(Z \leq b) + P(Z \leq a) - 1 -->
<!-- \end{array}$$ -->

<!-- 3. Conséquence pour un intervalle centré en $0$:  -->
<!-- $$P( -a \leq Z \leq a) = P(Z \leq a) - P(Z \leq -a) = 2P(Z \leq a) - 1$$ -->

## Cas pratique: calcul de probabilité

68\% des observations sont comprises dans l'intervalle $[\mu - \sigma; \mu + \sigma]$... Est-ce bien vrai ?

$$
\begin{array}{r c l}
P(\mu - \sigma \leq \X \leq \mu + \sigma) &=& P(- \sigma\leq \X - \mu \leq \sigma), \quad \text{on centre}\\
&=& P(- 1\leq \frac{\X - \mu}{\sigma} \leq 1), \quad\text{on réduit}\\
&=& P(- 1\leq \Z \leq 1)
\end{array}
$$

Où $\Z\sim \Norm(0, 1)$

Il faut maintenant trouver la valeur de cette probabilité sur les tables...

## Cas pratique

$$
\begin{array}{r c l}
P(\mu - \sigma \leq \X \leq \mu + \sigma) &=& P(- 1\leq \Z \leq 1)\\
&=& P(\Z \leq 1) - P(\Z \leq -1)\\
&=& P(\Z \leq 1) - (1 - P(\Z \leq 1)) \\
&=& 2P(\Z \leq 1) - 1
\end{array}
$$

Où $\Z\sim \Norm(0, 1)$

### Remarque

Plus généralement, on a la formule suivante quelque soit $k$ nombre entier positif:

$$P(\mu - k\times \sigma \leq \X \leq \mu + k\times \sigma) = P(-k\leq \Z \leq k)$$

## Calcul des quantiles

Dans certains cas, on ne cherche pas à calculer une probabilité pour un $b$ donné (e.g., $P(\Z\leq b)$) mais on cherche $b$ telle que la probabilité soit égale à une certaine valeur:

$$\text{On veut trouver $b$ tel que } P(\X\geq b) = \alpha \text{ où } P(|\X|\geq b) = \alpha$$

- Dans ce cas, on s'assure que la probabibilité concerne une variable suivant une **loi normale centrée réduite**, puis on regarde dans une des tables

## Calcul des quantiles: table 1

On recherche unevaleur $\z$ telle que $P(\Z>\z)$ avec $\Z\sim \Norm(0,1)$:


```{r, echo=FALSE}
library(ggplot2)
x = seq(-5, 5, length.out = 1e4)
data <- data.frame(x = x, y = dnorm(x))
ggplot2::ggplot(data = data, mapping = aes(x = x, y = y)) +
  geom_line() +
  geom_area(mapping = aes(x = ifelse(x > 1.5, x, 0)), fill = "darkgrey") +
  annotate(geom="text", x = 1.5, y = -.02, label = latex2exp::TeX("$z_{(1-\\alpha)}$?", output='character'), 
           parse=TRUE) +
  geom_segment(aes(x = 1.5, y = -1e-2, xend = 1.5, yend = 1e-2)) +
  annotate(geom="text", x = 0, y = -.02, label="0") +
  geom_segment(aes(x = 0, y = -1e-2, xend = 0, yend = 1e-2)) +
  annotate(geom="text", x = 3, y = .2, label = latex2exp::TeX("$\\alpha = P(Z \\geq z_{(1-\\alpha)})$", output='character'), 
           parse=TRUE) +
  geom_segment(aes(x = 3, y = .18, xend = 2, yend = .02), arrow = arrow(length = unit(0.2, "cm"))) +
  ylim(-5e-2, .4) +
  labs(x = "", y = "") +
  theme(axis.text.x = element_blank(),
        axis.text.y = element_blank(),
        axis.ticks = element_blank())

```


## Calcul des quantiles: table 2

On recherche une une valeur $z$ telle que $P(|\Z|>\z)$ avec $\Z\sim \Norm(0,1)$:

```{r, echo=FALSE}
library(ggplot2)
x = seq(-5, 5, length.out = 1e4)
data <- data.frame(x = x, y = dnorm(x))
ggplot(data = data, mapping = aes(x = x, y = y)) +
  geom_line() +
  geom_area(mapping = aes(x = ifelse(x < -1.5, x, -1.5)), fill = "darkgrey") +
  geom_area(mapping = aes(x = ifelse(x > 1.5, x, 0)), fill = "darkgrey") +
  annotate(geom="text", x = -1.5, y = -.02, label = latex2exp::TeX("$-z_{(1-\\frac{\\alpha}{2})}$", output='character'), 
           parse=TRUE) +
  geom_segment(aes(x = -1.5, y = -1e-2, xend = -1.5, yend = 1e-2)) +
  annotate(geom="text", x = 1.5, y = -.02, label = latex2exp::TeX("$z_{(1-\\frac{\\alpha}{2})}$?", output='character'), 
           parse=TRUE) +
  geom_segment(aes(x = 1.5, y = -1e-2, xend = 1.5, yend = 1e-2)) +
  annotate(geom="text", x = 0, y = -.02, label="0") +
  geom_segment(aes(x = 0, y = -1e-2, xend = 0, yend = 1e-2)) +
  annotate(geom="text", x = -4, y = .4, label = latex2exp::TeX("$\\alpha = P(|Z| \\geq z)$", output='character'), 
           parse=TRUE) +
  annotate(geom="text", x = -3, y = .2, label = latex2exp::TeX("$\\frac{\\alpha}{2}= P(Z \\leq -z_{(1-\\frac{\\alpha}{2})})$", output='character'), 
           parse=TRUE) +
  geom_segment(aes(x = -3, y = .18, xend = -2, yend = .02), arrow = arrow(length = unit(0.2, "cm"))) +
  annotate(geom="text", x = 3, y = .2, label = latex2exp::TeX("$\\\\frac{\\alpha}{2} = P(Z \\geq z_{(1-\\frac{\\alpha}{2})})$", output='character'), 
           parse=TRUE) +
  geom_segment(aes(x = 3, y = .18, xend = 2, yend = .02), arrow = arrow(length = unit(0.2, "cm"))) +
  ylim(-5e-2, .4) +
  labs(x = "", y = "") +
  theme(axis.text.x = element_blank(),
        axis.text.y = element_blank(),
        axis.ticks = element_blank())

```


## Calcul des quantiles

Attention, cette problématique est faussement facile\dots dans la majorité des cas elle nécessite une bonne maîtrise du calcul des probabilités de la loi normale !

### Cas fréquents

- On ne demande pas de trouver $\z$ tel que $P(\Z\geq \z)=\alpha$ mais plutôt $P(\Z\leq \z)=1 - \alpha$.

- On ne demande pas de trouver $\z$ tel que $P(|\Z|\geq \z)=\alpha$ mais plutôt $P(|\Z|\leq \z)=1 - \alpha$.

- La probabilité porte sur une variable $\X\sim \Norm(\mu, \sigma^2)$. Il faut bien penser à centrer et réduire l'évènement (ce qui se trouve dans la probabilité) e.g., $P(\X > \x) = P(\Z > \frac{\x-\mu}{\sigma})$ où  et $\Z\sim \Norm(0, 1)$

## Calcul des quantiles

### Exemple général (théorique mais utile!)

Soit $\X\sim \Norm(\mu, \sigma)$, on suppose $\alpha\in ]0; 0.5[$ connu. 

\begin{center}\textbf{On cherche $b$ tel que $P(\X>b)=\alpha$}\end{center}

Voici les étapes qui nous permettent de trouver la solution:

$$
\begin{array}{rrcl}
& P(\X>b) &=& \alpha\\
\Leftrightarrow & P(\Z>\frac{b-\mu}{\sigma}) &=& \alpha\\
\Leftrightarrow & P(\Z \leq \frac{b-\mu}{\sigma}) &=& 1- \alpha\\
\Rightarrow & \frac{b-\mu}{\sigma} &=& \z_{(1- \alpha)}\\
 & \text{Donc}\quad b &=& \mu + \sigma \times \z_{(1-\alpha)}
\end{array}
$$
Avec:

- $\Z\sim \Norm(0,1)$
- $\z_{(1-\alpha)}$ est le **quantile** d'ordre $(1-\alpha)$ de la loi normale centrée réduite

## Calcul des quantiles

- Rappel sur la position des déciles et quartiles extrêmes

```{r, echo=FALSE}
library(ggplot2)
x = seq(-5, 5, length.out = 1e4)
data <- data.frame(x = x, y = dnorm(x))
ggplot(data = data, mapping = aes(x = x, y = y)) +
  geom_line() +
  annotate(geom="text", x = -4, y = .4, 
           label = latex2exp::TeX("$P(Z \\geq Q_1) = 0.75$", output='character'), 
           parse=TRUE) +
  annotate(geom="text", x = -4, y = .3, 
           label = latex2exp::TeX("$P(Z \\geq Q_3) = 0.25$", output='character'), 
           parse=TRUE) +
  annotate(geom="text", x = 4, y = .4, 
           label = latex2exp::TeX("$P(Z \\geq D_1) = 0.9$", output='character'), 
           parse=TRUE) +
  annotate(geom="text", x = 4, y = .3, 
           label = latex2exp::TeX("$P(Z \\geq D_9) = 0.1$", output='character'), 
           parse=TRUE) +
  geom_segment(aes(x = -1.282, y = -1e-2, xend = -1.282, yend = 1e-2)) +
  annotate(geom="text", x = -1.282, y = -.02, 
           label = latex2exp::TeX("$D_1$", output='character'), 
           parse=TRUE) +
  geom_segment(aes(x = 1.282, y = -1e-2, xend = 1.282, yend = 1e-2)) +
  annotate(geom="text", x = 1.282, y = -.02, 
           label = latex2exp::TeX("$D_9$", output='character'), 
           parse=TRUE) +
  geom_segment(aes(x = -0.674, y = -1e-2, xend = -0.674, yend = 1e-2)) +
  annotate(geom="text", x = -0.674, y = -.02, 
           label = latex2exp::TeX("$Q_1$", output='character'), 
           parse=TRUE) +
  geom_segment(aes(x = 0.674, y = -1e-2, xend = 0.674, yend = 1e-2)) +
  annotate(geom="text", x = 0.674, y = -.02, 
           label = latex2exp::TeX("$Q_3$", output='character'), 
           parse=TRUE) +
  geom_segment(aes(x = 0, y = -1e-2, xend = 0, yend = 1e-2)) +
  annotate(geom="text", x = 0, y = -.02,
           label = latex2exp::TeX("$\\mu$", output='character'), 
           parse=TRUE) +
  ylim(-5e-2, .4) +
  labs(x = "", y = "") +
  theme(axis.text.x = element_blank(),
        axis.text.y = element_blank(),
        axis.ticks = element_blank())

```

## Calcul des quantiles

Soit $\X\sim \Norm(\mu, \sigma)$

### Détermination des déciles et quartiles extrêmes

En utilisant la formule précédente, il vient:

$$
\begin{array}{rrcl}
& P(\X > Q_3) &=& 0.25\\
\Rightarrow & Q_3 &=& \mu + \sigma \times \z_{(0.75)}
\end{array}
$$
$$
\begin{array}{rrcl}
& P(\X > D_9) &=& 0.1\\
\Rightarrow & D_9 &=& \mu + \sigma \times \z_{(0.9)}
\end{array}
$$


Pour rappel:

- $Q_3$: troisième quartile
- $D_9$: neuvième décile

## Calcul des quantiles

Soit $\X\sim \Norm(\mu, \sigma)$

### Détermination des déciles et quartiles extrêmes

Pour $D_1$ et $Q_1$, le calcul est un peu __sioux__. Par exemple pour $D_1$, on a:

$$
\begin{array}{rrcl}
& P(\X>D_1) &=& 0.9\\
\Leftrightarrow & P(\Z>\frac{D_1-\mu}{\sigma}) &=& 0.9\\
\Leftrightarrow & P(\Z \leq \frac{D_1-\mu}{\sigma}) &=& 0.1\\
\Rightarrow & \frac{D_1-\mu}{\sigma} &=& \z_{(0.1)}\quad \text{or $\z_{(0.1)} = -\z_{(1-0.1)} = -\z_{(0.9)}$}\\
 & \text{Donc}\quad D_1 &=& \mu - \sigma \times \z_{(0.9)}
\end{array}
$$

## Calcul des quantiles

Soit $\X\sim \Norm(\mu, \sigma)$

### Détermination des déciles et quartiles extrêmes

On peut utiliser les formules suivantes pour $D_1$ et $Q_1$:

$$Q_1 = \mu - \sigma \times \z_{(0.75)}$$
$$D_1 = \mu - \sigma \times \z_{(0.9)}$$


Avec:

- $Q_1$: premier quartile i.e., $P(\X\leq Q_1) = 0.25$
- $D_1$: premier décile i.e., $P(\X \leq D_1) = 0.1$


[normale]: summary "Extrait du cours de M. Gérin (Paris Ouest)"
